【裁判字號】    90,訴,284
【裁判日期】    900711
【裁判案由】    商業會計法等
【裁判全文】
臺灣高雄地方法院刑事判決                            九十年度訴字第二八四號
    公  訴  人  臺灣高雄地方法院檢察署檢察官
    被      告  甲○○
    選任辯護人  洪錫鵬
右列被告因違反稅捐稽徵法等案件，經檢察官聲請簡易判決處刑（八十九年度偵字第
二二一０七號），本院高雄簡易庭（八十九年度雄簡字第一三七０號）認不宜以簡易
判決處刑，簽移本院改依通常訴訟程序審理，本院判決如左：
    主  文
甲○○商業負責人以明知為不實之事項，而填製會計憑證，處有期徒刑參月，如易科
罰金，以參佰元折算壹日。緩刑參年。
    事  實
一、甲○○係設於高雄市○○區○○路六八巷一弄一三號五強工程股份有限公司（下
    稱五強工程公司）之董事，且為實際負責人，係從事業務之人，亦屬商業會計法
    第四條所稱之商業負責人，負有據實填製登載其業務上作成之商業會計憑證之義
    務。其明知謝坤原於民國八十七年間僅於五強工程公司工作九日（即八十七年一
    月二日至九日、十二日、十三日），支領薪資共新台幣（下同）九千元，竟基於
    虛偽製作薪資相關資料以申報五強工程公司營業所得稅之犯意，利用不知情之不
    詳姓名會計人員，委其在業務上作成性質屬商業會計憑證之「八十七年度各類所
    得扣繳暨免扣繳憑單」（下稱扣繳憑單），虛偽填載謝坤原於八十七年間之薪資
    總額共計十萬八千四百五十元，並在其業務上所製作五強工程公司之中華民國八
    十七年度營利事業所得稅結算申報書內登載該不實內容，嗣於八十八年三月間持
    該扣繳憑單及結算申報書向財政部高雄市國稅局申報該公司八十七年度營利事業
    所得稅，足以生損害於稅捐稽徵機關查核稅捐之正確性及謝坤原，惟因五強工程
    公司八十七年度原核定營利事業所得為虧損，經剔除該筆虛報薪資九萬九千四百
    五十元後，仍核定為虧損，並無應納稅額，致逃漏稅捐未得逞。
二、案經財政部高雄市國稅局移送臺灣高雄地方法院檢察署檢察官偵查聲請簡易判決
    處刑。
    理  由
一、訊據被告甲○○矢口否認有右揭之犯行，辯稱：謝坤原八十六年、八十七年度都
    有在五強工程公司打臨時工，但八十六年度我們沒有報，是合併八十七年度的所
得一同報稅，所以並沒有虛報謝坤原所得云云。經查：
（一）被告於申報五強工程公司八十七年度營利事業所得稅時，將證人謝坤原之薪資
      申報為十萬八千四百五十元，證人謝坤原實際上於八十七年度僅在五強工程公
      司任職九日，及五強工程公司八十七年度營利事業所得稅結算申報全年所得額
      核定為虧損等事實，除據被告曾於偵查中自承在卷（見八十九年度偵字第二二
      一０七號偵查卷第一五頁）外，並有證人謝坤原於偵查中到庭指述明確，復有
      檢舉書、扣繳憑單、營利事業所得稅結算申報書、和解書（上開偵查卷第一六
      頁）、九十年四月九日財政部高雄市國稅局財高國稅法字第九００一七四０三
      號函文等附卷可憑。又被告所提出之和解書固有二份（上開偵查卷第一三、一
      六頁），分別於八十九年十月一日、二十日所制作，惟該二份和解書之內容全
      然不同，且前者以電腦打字而成、僅有雙方之印文，然於八十九年十月二十日
      所制作之和解書除有雙方之印文外，內容係由人以筆書寫，並有證人乙○○親
      筆簽名，應較符合雙方之真意，故採為本件事實認定之基礎，附此敘明。
（二）被告為五強工程公司之實際負責人，已據被告自承在卷，被告身為公司之負責
      人，自應對公司之業務知之甚詳，其雖辯稱係將證人謝坤原八十六年度、八十
      七年度之薪資所得合併申報，並無虛報薪資之故意等情，惟稅捐稽徵機關就營
      利事業所得稅之課徵，係以一營利事業當年度之營利狀況為課徵基準，不得跨
      年度合併申報，被告對此應有認知，再者其並未能提出八十六年度、八十七年
      度薪資表等相關資料，以供本院查證，是其所辯因無從查證且與法不符，自難
      為有利於被告之認定。
（三）綜上所述，被告所辯，顯屬卸責之詞，尚無可採，事證明確，被告犯行，足堪
      認定。
二、查被告係五強工程公司之董事兼實際負責人，為商業負責人及從事業務之人，又
    營利事業填報扣繳憑單，乃附隨其業務而製作，係屬業務上所掌之文書（最高法
    院七十年九月二十一日七十年度第九次刑事庭會議決議同此見解），而扣繳憑單
    係扣繳義務人將給付總額及扣繳稅額彙報供稽徵機關查核之用，亦屬商業會計法
    第十五條第一款、第十六條第二款所定之內部原始商業會計憑證，亦據經濟部經
    （八八）商字第八八二０九三八五號函釋甚明，而營利事業所得稅申報書係附隨
    被告所經營之五強工程公司之業務而作成之文書，被告既明知乙○○領取薪資之
    資料不實，仍虛報被害人乙○○八十七年度薪資為十萬八千四百五十元，列為成
    本，填載扣繳憑單及營利事業所得結算申報書向財政部高雄市國稅局申報，足以
    生損害於謝坤原及稅捐機關核稅之正確性，核其所為，係犯商業會計法第七十一
    條第一款之明知不實事項填製會計憑證罪、刑法第二百十六條、第二百十五條之
    行使業務上登載不實文書罪。被告利用不知情之會計人員及會計事務所人員為之
    ，係間接正犯。被告製作不實扣繳憑單之行為，雖同時觸犯刑法第二百十五條之
    業務登載不實文書罪及商業會計法第七十一條第一款之明知不實事項填製會計憑
    證罪，惟商業會計法第七十一條第一款係刑法第二百十五條之特別規定，自應優
    先適用。又被告於製作不實之營利事業所得稅結算申報書及薪資所得扣繳憑單後
    同時持以行使，係基於申報稅捐之單一犯意，應僅論以一次之行使業務上登載不
    實文書罪。其登載不實事項於業務上文書之行為係行使行為之階段行為，應為行
    使行為所吸收，不另論罪。被告所犯上開明知不實事項填製會計憑證罪與行使業
    務上登載不實文書罪間，有方法結果之牽連關係，屬裁判上一罪，應依牽連犯之
    例，從一重之填製不實會計憑證罪處斷。爰審酌被告以非法手段影響國家賦稅之
    公平性，惡性非輕，惟念其實際未有逃漏稅捐數額，犯後已與被害人達成和解（
    有和解書在卷可參）等一切情狀，量處如主文所示之刑，並諭知易科罰金之折算
    標準，以資懲儆。又被告行為後刑法第四十一條已於九十年一月四日修正，同年
    月十日經總統公布施行，由原來犯最重本刑為三年以下有期徒刑之罪，而受六個
    月以下徒刑或拘役之宣告得易科罰金之要件，修改為犯最重本刑為五年以下有期
    徒刑之罪，而受六個月以下徒刑或拘役之宣告得易科罰金之要件，比較新舊法應
    以新法有利於被告，自應依刑法第二條第一項前段規定，適用裁判時前開修正之
    刑法第四十一條第一項規定，就被告所宣告之刑併以諭知易科罰金之折算標準。
    末查，被告前未曾受有期徒刑以上刑之宣告，此有台灣高雄地方法院檢察署刑案
    資料查註紀錄表在卷可參，其因一時失慮，致罹刑典，事後已與被害人達成和解
    ，深具悔意，經此刑之宣告後，應知警惕而無再犯之虞，本院因認暫不執行其刑
    為當，予以宣告緩刑，用啟自新。又被告所製作不實之營利事業所得稅結算申報
    書及薪資所得扣繳憑單，業經被告呈交財政部高雄市國稅局，編為該局之卷證，
    已非被告所有，自不併予宣告沒收，附此敘明。
三、另，公訴人認被告虛報薪資持之向稅捐稽徵機關申報，藉以逃漏稅捐，尚涉犯稅
    捐稽徵法第四十一條之逃漏稅捐罪云云，惟查：稅捐稽徵法第四十一條之逃漏稅
    捐罪，係結果犯，並無處罰未遂之規定，須以發生逃漏稅捐之結果為成立要件（
    最高法院八十三年度臺上字第二一五七號判決參照），本件五強工程公司八十七
    年度原核定營利事業所得結果為虧損，經剔除該筆虛報九萬九千四百五十元，結
    果仍為虧損，並無應納稅額，亦未逃漏稅捐等節，業經本院函詢財政部高雄國稅
    局查證屬實，有該局九十年四月九日財高國稅法字第九００一七四０三號函文附
    卷可稽，被告所為既未發生逃漏稅捐結果，即無成立稅捐稽徵法第四十一條逃漏
    稅捐罪之餘地，惟公訴人認此部分與前開有罪部分具有方法結果之牽連犯裁判上
    一罪關係，基於審判不可分原則，爰不另為無罪諭知，併此敘明。
據上論斷，應依刑事訴訟法第二百九十九條第一項前段，商業會計法第七十一條第一
款，刑法第十一條前段、第二條第一項前段、第五十五條、第二百十六條、第二百十
五條、第四十一條第一項、第七十四條第一款，罰金罰鍰提高標準條例第一條前段、
第二條，判決如主文。
中      華      民      國    九十      年      七      月    十一      日
                              臺灣高雄地方法院刑事第二庭
                                  法  官  施  柏  宏
右正本證明與原本無異。
如不服本判決，應於判決送達後十日內，向本院提出上訴狀。
                                  書記官  邱  秋  珍
中      華      民      國    九十      年      七      月    十三      日
附錄本案論罪科刑法條全文：
刑法第二百十六條：
行使第二百十條至第二百十五條之文書者，依偽造、變造文書或登載不實事項或使登
載不實事項之規定處斷。
刑法第二百十五條：
從事業務之人，明知為不實之事項，而登載於其業務上作成之文書，足以生損害於公
眾或他人者，處三年以下有期徒刑、拘役或五百元以下罰金。
商業會計法第七十一條第一款：
商業負責人、主辦及經辦會計人員或依法受託代他人處理會計事務之人員有左列情事
之一者，處五年以下有期徒刑、拘役或科或併科新台幣十五萬元以下罰金：
一、以明知為不實之事項，而填製會計憑證或記入帳冊者。
二、故意使應保存之會計憑證、帳簿報表滅失毀損者。
三、意圖不法之利益而偽造、變造會計憑證、帳簿報表內容或撕毀其頁數者。
四、故意遺漏會計事項不為記錄，致使財務報表發生不實之結果者。
五、其他利用不正當方法，致使會計事項或財務報表發生不實之結果者。


司法院資訊處製作；財團法人民間司法改革基金會備份。
